Inventaris van het archief van het Ministerie van Waterstaat, Handel en Nijverheid: Afdeling Arbeid en Fabriekswezen; Ministerie van Sociale Zaken en Taakvoorgangers: Afdeling Arbeid, 1893-1941 (1947)
Nationaal Archief, Den Haag
Ministerie van Sociale Zaken: Afdeling Arbeid (en Fabriekswezen)
SZ / Arbeid
archiefvorming: 1893-1945
oudste stuk - jongste stuk: 1893-1955
S28532
5824 inventarisnummer(s); 36,60 meter
Normale geschreven, getypte en gedrukte documenten, geen bijzondere handschriften.
Nationaal Archief, Den Haag
Ministerie van Waterstaat, Handel en Nijverheid / Afdeling Arbeid en Fabriekswezen (1893-1901); Ministerie van Binnenlandse Zaken / Afdeling Arbeid (1901-1905); Ministerie van Landbouw, Nijverheid en Handel / Afdeling Arbeid (1905-1918); Ministerie van Arbeid / Afdeling Arbeid (1918-1922); Ministerie van Arbeid, Handel en Nijverheid / Afdeling Arbeid (1923-1931); Ministerie van Economische Zaken en Arbeid / Afdeling Arbeid (1932-1933); Ministerie van Sociale Zaken / Afdeling Arbeid (1933-1941); Arbeidsinspectie (1896-1941); Inspectie van de Havenarbeid (1899-1941); Hoge Raad van Arbeid (1920-1941); Veiligheidsmuseum (1906-1938); Museum van de Arbeid (1928-1941)
Het archief is geheel op onderwerp geordend en deels in grote series ondergebracht, waarvan de twee omvangrijkste worden gevormd door beslissingen in hoger beroep op grond van de Hinderwet en door vergunningen voor het oprichten van bedrijven, voorzover die door het Rijk zelf werden verleend. Afdeling I (Organisatie) betreft vooral stukken betreffende de Arbeidsinspectie, de Inspectie van de Havenarbeid en de Hoge Raad van Arbeid. Afdeling II (Taakuitoefening) heeft als hoofdrubrieken: 1 Tegengaan van overmatige arbeid (met sub-rubrieken naar wettelijke regeling, met name de Arbeidswet) 2 Tegengaan van gevaarlijke arbeid (Veiligheidswet e.d.) 3 Bemiddeling inzake arbeidsverhoudingen (Arbeidsge­schillenwet) 4 Bescherming tegen gevaar, schade of hinder door fabrieken (Hinderwet, Stoomwet) en waterverontreiniging. De inventaris bevat diverse indices, onder meer van bedrijven en van categorieën inrichtingen die beroep aantekenden op grond van de Hinderwet.
Archiefvorming
Geschiedenis van de archiefvormer
Voorgeschiedenis
De benarde omstandigheden waarin de arbeidersklasse, door Domela Nieuwenhuis als "blanke slaven"
Diepenhorst, De Nederlandse arbeidswetgeving, deel l, biz. 154 zie ook: Domela Nieuwenhuis, F. Een vergeten hoofdstuk, Blanke slaven, Amsterdam, 1898.
aangeduid, zich in 1893 bevond, toen de afdeling Arbeid (en Fabriekswezen) met haar werk begon, waren het gevolg van de slechte economische omstandigheden in Nederland bij het verkrijgen van de onafhankelijkheid in 1813. De welvaart, welke handel en scheepvaart hadden gebracht, was grotendeels verloren gegaan en de industrie, in tegenstelling tot de ons omringende landen zoals Engeland, was hier nog nauwelijks ontwikkeld.
Om de achterstand van ongeveer 50 jaar in te lopen werd er tegen scherp concurrerende prijzen geproduceerd. Zo moest de arbeidersklasse (mannen, vrouwen, jonge kinderen) slechte arbeidsomstandigheden, lage lonen en zeer lange werktijden als haast vanzelfsprekend accepteren. Van enige bescherming kon geen sprake zijn omdat bemoeienis van staatswege met het vrije ondernemerschap niet werd getolereerd.
Toch begon in de samenleving voorzichtig het besef te groeien, dat voor de overheid op dit gebied wel degelijk een taak was weggelegd.
De opdracht in 1841 aan de gouverneurs van de provincies om een onderzoek in te stellen naar de kinderarbeid in fabrieken en de prijsvragen welke de Maatschappij voor bevordering van handel en nijverheid in 1849 en 1853 uitschreef voor een beschouwing over de nadelen en noodzakelijke beperking van kinderarbeid, leidden niet tot een aanzet om te komen tot wettelijke maatregelen van de kant van de regering. Een advies, gebaseerd op buitenlandse verordeningen inzake kinderarbeid, opgesteld in 1860 voor de Minister van Binnenlandse Zaken door de Ingenieur van het Stoomwezen, werd terzijde gelegd en de suggestie van de Staatscommissie, ingesteld naar aanleiding van een adres aan Koning Willem III in 1863 om kinderarbeid wettelijk te regelen in samenhang met invoering van de leerplicht, werd evenmin ter harte genomen.
De visie van de overheid op deze materie wordt misschien het duidelijkst uitgedrukt in de woorden van minister Thorbecke dat "vroege jeugd bij fabrieksarbeiders uitzondering is en schandelijke exploitatie van het jonge kind, zoals in andere industrielanden, in Nederland niet bestaat"
Diepenhorst, De Nederlandse arbeidswetgeving, deel l biz. 140.
.
De eerste wettelijke maatregel ter bescherming van de arbeider, in dit geval van de allerjongste, kwam tot stand bij de wet van 19 september 1874, S. 130, tot het tegengaan van overmatige arbeid en verwaarlozing van kinderen. Deze wet, welke geen recht deed aan het initiatief-voorstel van het liberale Kamerlid Mr. S. van Houten, kende gebreken: voor huiselijke en persoonlijke diensten was het verbod van arbeid voor kinderen beneden de leeftijd van 12 jaar niet van toepassing, en het toezicht op de naleving van de bepalingen was niet geregeld.
Het initiatief van - alweer - een Kamerlid, te weten Mr. Goeman Borgesius, om een parlementaire enquête te doen instellen naar de werking van deze wet, de eventuele noodzaak tot aanvulling en uitbreiding ervan en een onderzoek naar de toestand van de fabrieken en werkplaatsen op het gebied van veiligheid, gezondheid en welzijn, kan ook gezien worden als een aanzet om de wettelijke bescherming van de arbeiders een bredere basis te geven.
In het in 1887 uitgebrachte verslag van deze enquête waren talloze voorbeelden van grenzeloze uitbuiting aanwezig. Werktijden van 7 uur 's ochtends tot 6 uur 's avonds met daarna overwerk tot 9 uur, jongens die in ketels moesten gaan zitten om er de te klinken nagels tegen te houden en vrouwen die enkele dagen na de geboorte van hun baby weer aan het werk moesten in werkplaatsen met niet-afgesloten toilet-afvoerbuizen geven een idee van het leven op de toenmalige werkvloer.
Belangrijk is dat de overheid nu ging inzien dat tot handelen moest worden overgegaan. Daarnaast was door groeiend politiek zelfbewustzijn de arbeidersklasse zich gaan organiseren (Sociaal-Democratische Bond en Sociaal-Democratische Arbeiderspartij), waren pressiemiddelen als acties en stakingen een wapen geworden en had ook de Rooms-Katholieke Kerk de zijde van de arbeidende klasse gekozen. Paus Leo XIII had hiervan doen blijken met zijn encycliek van 11 mei 1891, Rerum Novarum (van nieuwe dingen) geheten. Deze ontwikkelingen droegen ertoe bij dat de tijd rijp was voor de voorbereiding en totstandkoming van wetgeving tot het tegengaan van overmatige arbeid.
Organisatie en institutionele geschiedenis
De overbrenging van de sociale of arbeidwetgeving van het Ministerie van Justitie naar het Ministerie van Waterstaat, Handel en Nijverheid had plaats als gevolg van het Koninklijk besluit van 29 november 1892, S.257, waarbij de zorg voor de uitvoering van de Arbeidswet 1889 en de daaruit voortvloeiende besluiten in handen werd gelegd van het laatstgenoemde ministerie.
In de organisatiebeschikking van het Ministerie van 13 februari 1893, no. 107, Secr. B werd de afdeling Arbeid en Fabriekswezen belast met de als volgt omschreven taak:
"Uitvoering der wetten betrekkelijk het toezicht bij het oprichten van inrichtingen welke gevaar, schade of hinder kunnen veroorzaken; tot regeling van het toezicht op het gebruik van stoomtoestellen; tot het tegengaan van overmatigen en gevaarlijken arbeid van jeugdige personen en van vrouwen. Maatregelen tot beveiliging van personen, die in fabrieken of werkplaatsen arbeid verrichten, tegen ziekte of ongevallen. Statistiek van de philantropische spaaren leenbanken over 1892 en volgende jaren".
Bij Koninklijk besluit van 26 augustus 1901, S.206, verhuisde de taak van de afdeling per 1 september van dat jaar naar het Ministerie van Binnenlandse Zaken. Een organisatiebeschikking die de nadere regeling ervan bevat, is niet aangetroffen.
De naamsverandering van Arbeid en Fabriekswezen in Arbeid was het gevolg van een politieke ingreep. Geregeld werd dat in 1901 de Arbeidswet c.a. naar het Ministerie van Binnenlandse Zaken zou gaan, in ruil voor Landbouw (Kabinet Kuyper). De Hinderwet en Stoomwet bleven bij het Ministerie van Waterstaat, Handel en Nijverheid en gingen daar naar de afdeling Handel en Nijverheid. Na de oprichting van het Ministerie van Landbouw, Nijverheid en Handel (september 1905) vonden enige reorganisaties plaats, onder andere de splitsing van de afdeling Handel en Nijverheid in afzonderlijke afdelingen (per 1.11.1906). De Hinderwet en Stoomwet kwamen weer bij de afdeling Arbeid, die de titel "en Fabriekswezen" niet terugkreeg, voornamelijk wegens mogelijke verwarring met de naam van de afdeling Nijverheid
Mededeling H.A.J. van Schie, Algemeen Rijksarchief, Tweede Afdeling
. Van het bovenstaande werd niets in een Koninklijk besluit of ministeriële beschikking teruggevonden. In het Kabinetsarchief van het Ministerie van Binnenlandse Zaken werd alleen een minuut aangetroffen van de wet en memorie van toelichting van 3 februari 1902.S.14. houdende wettelijke voorziening naar aanleiding van het Koninklijk besluit van 26 augustus 1901, S.206, waarop de woorden "en Fabriekswezen" met een pennestreek zijn doorgehaald.
In de staatsalmanak wordt als taak van de "nieuwe" afdeling per 1 september 1901 vermeld:
"Uitvoering Arbeidswet 1889, Veiligheidswet 1895, Phosphorluciferswet 1901, Wet op de Kamers van Arbeid 1897, de Ongevallenwet 1901. Maatregelen in het belang van arbeiders (verplichte verzekering tegen de gevolgen van ziekte, invaliditeit en ouderdom)".
In schema is hieronder aangegeven bij welke ministeries en onder wiens leiding de afdeling Arbeid (en Fabriekswezen) van ontstaan tot opheffing heeft gefunctioneerd.
1893-1901
Ministerie van Waterstaat, Handel en Nijverheid Mr. J.C.Th. Heijligers
Mr. J.W.S.A. Versteeg
1901-1905
Ministerie van Binnenlandse Zaken Mr. J.W.S.A. Versteeg
1905-1918
Ministerie van Landbouw, Nijverheid en Handel Mr. J.W.S.A. Versteeg
Mr. Dr. Ch.M.A. Bijleveld
H.W. Nicolai
1918-1922
Ministerie van Arbeid H.W. Nicolai
Mr. J. Westhoff
1923-1931
Ministerie van Arbeid, Handel en Nijverheid Mr. J. Westhoff
1932-1933
Ministerie van Economische Zaken en Arbeid Mr. J. Westhoff
Mr. A.M. Engels
1933-1941
Ministerie van Sociale Zaken Mr. A.M. Engels
De Koninklijke besluiten waarbij de nieuwe departementen werden ingesteld, geven geen nadere aanduiding van de "inrichting" en specifieke taak van de afdeling Arbeid.
De beschikking van de Minister van Arbeid van 3 januari 1919, no.4, afd. A.S. bepaalde dat naast de voorbereiding van wettelijke maatregelen de arbeidersbescherming betreffende, afgezien van de eerder vermelde wetten, uitvoering moest gegeven worden aan de Caissonwet 1905, de Steenhouwerswet 1911, de Stuwadoorswet 1914, de Stoomwet 1896, de Wet van 7 december 1918, S.788 houdende nadere bijzondere maatregelen ten opzichte van de Kamers van Arbeid met het oog op de tegenwoordige buitengewone omstandigheden en aan de Hinderwet 1875. Hetzelfde gold voor maatregelen tot bevordering van het onderwijs in eerste hulp bij bedrijfsongevallen en andere onderwerpen met arbeidersbescherming verband houdende, voor zover zij niet behoren tot de werkkring van één der andere afdelingen.
De tweede gevonden organisatiebeschikking, die van de Minister van Sociale Zaken van 24 juni 1939, no. 203 Kabinet, afdeling Comptabiliteit, vermeldde naast uitvoering van de materie, welke in de beschikking van 1919 te lezen staat, de Huisarbeidswet 1933, de Arbeidsgeschillenwet 1923, de Wet op de Hoge Raad van Arbeid 1927, de Bedrijfsradenwet 1933, de Wet op het algemeen verbindend en het onverbindend verklaren van bepalingen van collectieve arbeidsovereenkomsten 1937, de Wet inzake de verdeling van de beschikbare arbeid 1937 alsmede maatregelen ter bestrijding van waterverontreiniging. Duidelijk blijkt uit deze beschikkingen de toegenomen grootte en belangrijkheid in taak van de afdeling.
Begonnen in 1893 met een formatie die bestond uit 1 referendaris, chef van de afdeling, 2 adjunct-commiezen, terwijl nog een tweede klerk af en toe bij het archief behulpzaam was, bleken in 1899 de werkzaamheden van de afdeling sterk toegenomen. In deze periode van 6 jaar waren de 1923 ingekomen en 2337 uitgegane stukken gestegen tot 7500 respectievelijk 8080. In een nota uit het Kabinetsarchief van het Ministerie van Waterstaat, Handel en Nijverheid (1899, no. 6) waarvan de bovenstaande getallen afkomstig zijn, wordt gepleit om de arbeidwetgeving los te maken van het ministerie en daarvoor een afzonderlijk (9e) departement in te stellen.
Bij de verdere ontwikkeling van de arbeidwetgeving groeide ook de formatie van de afdeling om tenslotte te bestaan uit 1 administrateur, hoofd van de afdeling, 2 referendarissen, 1 hoofdcommies, 6 commiezen en 2 adjunct-commiezen. De lagere rangen worden in de staatsalmanakken niet aangegeven.
In deze vorm werd de afdeling Arbeid bij beschikking van de Secretaris-Generaal van 24 december 1941, no. 1132 Kab., afdeling Comptabiliteit, met ingang van 1 januari 1942 gesplitst in de afdelingen Arbeid I en Arbeid II.
Taak
De taak van de afdeling Arbeid heeft gelegen in het voorbereiden van wettelijke maatregelen welke betrekking hadden op:
het tegengaan van overmatige arbeid
het tegengaan van gevaarlijke arbeid
het bemiddelen inzake arbeidsverhoudingen
het beschermen van derden tegen gevaar, schade of hinder, veroorzaakt door arbeid.
Als gevolg hiervan had de afdeling eveneens te maken met de personele en comptabele aangelegenheden van de ambtenaren, die werkzaam waren bij de Arbeidsinspectie, de Inspectie van de Havenarbeid, het Stoomwezen, het Rijksinstituut voor Zuivering van Afvalwater en de Hoge Raad van Arbeid.
Het bevorderen van onderwijs in eerste hulp bij bedrijfsongevallen viel ook onder haar bemoeienis.
Wettelijke maatregelen tot het tegengaan van overmatige arbeid
In de eerste wet op dit gebied, de Arbeidswet van 5 mei 1889, S. 48, nog tot stand gekomen onder verantwoording van de Minister van Justitie, Ruys van Beerenbroek, werd bedrijfsarbeid voor kinderen beneden de leeftijd van 12 jaar verboden, werden regels voor vrouwen en jeugdigen beneden de leeftijd van 16 jaar vastgesteld, waaronder een verbod van zondagsarbeid en beperking van de arbeidsduur tot maximaal 11 uur per dag. Een drietal inspecteurs werd opgedragen om toezicht op de naleving van deze bepalingen te houden.
De wet van 19 januari 1890, S.1 houdende voorbereidende maatregelen tot het verkrijgen van nodige kennis van feiten en toestanden ter beoordeling in hoeverre aanvulling van de sociale wetgeving vereist wordt, had tot gevolg dat er een staatscommissie werd benoemd die de regering van advies moest dienen. Het eindrapport van 1894 vermeldde dat ook voor volwassen mannen, speciaal voor bakkers en stuwadoors, een regeling van de arbeidstijd nodig was.
Er werden sindsdien pogingen ondernomen om met andere wetsontwerpen de werking van de Arbeidswet 1889 uit te breiden. Het ontwerp van wet tot regeling van arbeids- en rusttijden in fabrieken en werkplaatsen voor personen op wier arbeid de Arbeidswet niet van toepassing is, waar de ministers Lely (1898) en Kuyper (1901) de verantwoording voor droegen, werd niet in behandeling genomen, omdat o.a. als bezwaar werd gevoeld dat de omschrijving van de wet ruimer was dan de inhoud. Evenmin succes had de poging van minister Talma in 1909 om de zondagsarbeid en nachtarbeid in broodbakkerijen en de arbeidsduur van de bakkersgezellen te beperken. Gevreesd werd dat deze regelgeving een gezonde bedrijfsvoering zou belemmeren.
Het Tweede Kamerlid Schaper diende in 1911 een motie in, waarin hij pleitte voor wettelijke beperking van de arbeidsduur voor alle volwassen arbeiders tot 10 uren per etmaal. In de verdeling van de dag in 8 uur arbeid, 8 uur rust en 8 uur persoonlijk leven zag hij een mogelijkheid om de kwaliteit van mens en samenleving te verbeteren. De Kamer, als afspiegeling van de toen heersende tijdgeest, kon in deze visie nog niet meegaan. Pas de Eerste Wereldoorlog zou een verandering in de algemene denkwijze teweegbrengen.
Eind 1918 waren er soldatenrellen in de Harskamp en spoorde Troelstra, leider van de SDAP, de arbeiders aan om de macht te grijpen.
In "burgerlijke" kringen werd revolutie in navolging van de buitenlandse voorbeelden dan ook niet onaannemelijk geacht. Zo voerde de burgemeester van Rotterdam besprekingen met leiders van het Nederlands Verbond van Vakverenigingen, om wanneer er revolutie zou komen, deze rustig te doen verlopen. De revolutionaire gezindheid bleek tenslotte geen breed draagvlak te hebben. Wel is het een feit, dat waar Schaper in 1911 met zijn motie nog geen kans in het parlement had gehad, nu de Arbeidswet van 1 november 1919, S. 624. snel tot stand kon komen.
Aanvankelijk had de verantwoordelijke minister Aalberse alleen maar de bestaande wet willen wijzigen, maar onder druk van de Tweede Kamer werd een nieuw voorstel ingediend. Hierin werd de arbeidstijdverkorting voor volwassen mannen, vrouwen en kinderen geregeld om zo gestalte te geven aan het doorgebroken besef dat welvaart niet alleen gelegen is in het stoffelijke maar evenzeer in het geestelijke.
De opzet van de nieuwe wet met 101 artikelen en diverse Algemene Maatregelen van Bestuur was bedoeld om het pluriforme bedrijfsleven niet met voor iedereen geldende detailregelingen te belemmeren.
Lange tijd echter bleven diverse categorieën van werkenden uitgesloten van de werking van de nieuwe wet, zoals de land- en tuinbouwarbeiders en de chauffeurs. Hierdoor dreigde een niet-terechte splitsing te ontstaan en zo werden in de periode 1920-1940 nieuwe wetsvoorstellen ingediend om deze verschillen weg te nemen.
Met betrekking tot de landbouwarbeid was de overheid, net als in het buitenland, bevreesd om met al te veel bindende regels te komen. Ongrijpbare elementen als "natuur" en "seizoen" waren minder gemakkelijk dan "industrie" aan banden te leggen. Gehoopt werd dat de toenemende mechanisatie in de landbouw en het instrument van de collectieve arbeidsovereenkomst regelgeving zouden brengen met inachtneming van het speciale karakter van deze tak van arbeid.
De verkorting van de arbeidsduur tot 40 uur per week was een kwestie die begon te spelen toen ruim 14 jaar na de invoering van de Arbeidswet 1919 er nog grote groepen arbeiders waren die aanzienlijk langer dan 48 uur per week werkten. Wegens de ingezette economische neergang vreesde de regering dat invoering van de wet zou kunnen leiden tot stijging van de productiekosten voor de zwakke bedrijven die aldus tot ondergang gedoemd waren. Een tussenoplossing meende men gevonden te hebben in het aannemen van een afwachtende houding.
Lange tijd van voorbereiding ging vooraf aan de totstandkoming van de Winkelsluitingswet van 29 november 1930, S.460. De Staatscommissie voor de handeldrijvende en industriële Middenstand was in 1909 met een ontwerp van wet gekomen.
Dit ontwerp, dat in 1920 door de Middenstandsraad werd overgenomen, heeft ook als uitgangspunt gediend voor de wet van 1930.
Wettelijke regeling van de winkelsluiting was nodig gebleken om contrôle op de uitvoering van het Werktijdenbesluit voor winkels 1929
Zie inventarisnummers 288-289
te kunnen uitoefenen. Daarbij kwam dat de eenheid van regeling niet bevorderd werd door de afzonderlijke gemeentelijke regelingen, die ongunstige gevolgen hadden voor werkgever, werknemer en klant.
Lage lonen, lange arbeidstijden, kinderarbeid, ongezonde werkplaatsen, inbreuk op het privé- en gezinsleven, het zijn allemaal trefwoorden, passend bij het begrip "huisarbeid". Omstreeks 1919 was het aantal thuiswerkers gaan minderen, doordat nieuwe organisatie- en productietechnieken het voor de werkgever voordeliger maakten zijn krachten in moderne werkruimten te laten werken.
Toch was er voor de wetgever reden om de nog bestaande misstanden door middel van de Huisarbeidswet van 17 november 1933, S.597 te bestrijden, temeer daar de crisistijd aanleiding gaf tot uitbuiting van de economisch zwaksten.
Ook het vervoerswezen kende grote misstanden waar het te lange rijtijden en de daaruit voortvloeiende overbelasting van de chauffeur betrof. Naast de plicht dit sociaal onrecht te bestrijden vond de regering ook dat door verkorting van de arbeidsduur de verkeersveiligheid gestimuleerd moest worden. Omdat de bestaande regeling zoals het Rustdagbesluit voor transportarbeiders te land 1929
Zie inventarisnummers 286-287
, de Motor- en Rijwielwet van 10 februari 1905, S.69 en de Wet Openbare Vervoermiddelen van 23 april 1880, S.67 onvoldoende basis boden voor een daarop aansluitende regeling, werd door de verantwoordelijke Ministers van Sociale Zaken en van Waterstaat gekozen voor een ontwerp van wet welke beide elementen verenigde. Het resultaat was de Rijtijdenwet van 9 november 1939, S.802.
Wettelijke maatregelen tot het tegengaan van gevaarlijke arbeid
De Staatscommissie van 1890 die al gepleit had voor arbeidstijdverkorting voor volwassen mannen, gaf een belangrijke impuls aan de totstandkoming van wetgeving met betrekking tot het tegengaan van gevaarlijke arbeid. Zij verklaarde namelijk dat regeling van de arbeidsveiligheid noodzakelijk was omdat bij de werkgevers verantwoordelijkheidsbesef hiervoor ontbrak.
Het op 30 november 1893 door minister Lely ingediende ontwerp van wet houdende bepalingen tot beveiliging bij het verblijven in fabrieken en werkplaatsen ondervond aanvankelijk tegenstand. Er waren Kamerleden die het van ziekelijke menslievendheid vonden getuigen om volwassen mannelijke arbeiders te behoeden voor de gevaren welke hun arbeid noodzakelijkerwijs met zich mee bracht. Evenmin mocht de overheid treden in de verplichtingen van de ondernemer. Maar na uitvoerige beraadslagingen nam de Tweede Kamer op 21 juni 1895 het ontwerp aan met slechts 3 stemmen tegen. In de Eerste Kamer werd het ontwerp zonder hoofdelijke stemming op 18 juli 1895 aangenomen, waardoor de Veiligheidswet van 20 juli 1895, S. 137 een feit was.
De voortschrijdende techniek maakte het nodig dat er een algemene regeling kwam om het hoofd te bieden aan de gevaren, beroepsziekten en bedrijfsongevallen welke zich buiten fabrieken en werkplaatsen voordeden.
Aangezien bij de Veiligheidswet van 1895 het accent lag op de beveiliging in fabrieken of werkplaatsen was het nodig deze te vervangen door de nieuwe wet van 2 juli 1934, S.352. Het was een raamwet waarbij per Algemene Maatregel van Bestuur veiligheidsvoorschriften werden gegeven voor de in de afzonderlijke hoofdstukken genoemde categorieën. Deze betroffen:
fabrieken of werkplaatsen
arbeid in het algemeen
landbouw-, tuinbouw-, bosbouw-, veehouderij- of veenderij-ondernemingen
vervoer te water, uitgezonderd zeeschepen en het laden en lossen van schepen, niet zijnde zeeschepen
arbeid aan boord van vissersvaartuigen, in gebruik bij de zeevaart
gebruik van loodhoudende stoffen bij schilderwerk
verbodsbepalingen voor gevaarlijke toestellen
veiligheidscommissies.
De bestaande Stoomwet, Phosphorluciferswet, Caissonwet, Steenhouwerswet en Stuwadoorswet werden niet in de nieuwe wet opgenomen omdat dit het geheel te ingewikkeld zou maken, ook voor de bedrijven die aan de oude vorm gewend waren.